臺灣士林地方法院民事判決　　　　　　　 94年度訴字第764號
原　　　告　丙○○○
訴訟代理人　邵良正律師
被　　　告　乙○○
訴訟代理人　許獻進律師
被　　　告　甲○○
訴訟代理人　詹瑞展律師
複代理人　　王柏棠律師
　　　　　　崔百慶律師
上列當事人間所有權移轉登記事件，本院於民國94年11月10日言
詞辯論終結，判決如下：
    主      文
原告之訴駁回。
訴訟費用由原告負擔。
    事實及理由
一、首按訴狀送達後，原告不得將原訴變更或追加他訴，但請求
    之基礎事實同一、不甚礙被告之攻擊防禦及訴訟之終結者，
    不在此限，民事訴訟法第255 條第1 項第2 款、第7 款分別
    定有明文。本件原告起訴原僅主張依據信託法律關係而為請
    求，嗣於訴訟進行中，另併主張依據隱名合夥契約關係及民
    法第242 條代位權之規定為其請求之依據，核其所為，要屬
    訴之追加，惟審其追加之訴所主張之基礎事實與所引用證據
    ，悉與原起訴主張部分相同，別無調查證據之必要，即其請
    求之基礎事實同一，並無礙被告之攻擊防禦與訴訟之終結，
    參照上揭規定，自應核許其追加。
二、原告起訴主張：坐落台北縣淡水鎮○○○段○里○○段44、
    58、60、62、63地號土地所有權全部（以下稱系爭土地），
    係被告2 人及訴外人陳楊柳共同出資購買，按渠等出資比例
    ，應由被告乙○○享有2 分之1 及陳楊柳與被告甲○○各享
    有4 分之1 之所有權應有部分，並約定將其中44地號土地登
    記為被告乙○○所有，另58、60、62、63地號土地則登記為
    被告甲○○所有。至上開被告乙○○出資所2 分之1 比例中
    ，係另與原告合夥平均出資，雙方於民國72年4 月6 日簽訂
    承諾書（以下稱甲承諾書），而將被告2 人與陳楊柳於67年
    11月17日所簽訂之承諾書（以下稱乙承諾書）充為附件，以
    確認該事實，並約定系爭土地為被告2 人與原告及陳楊柳所
    共同出資，比例各為4 分之1 ，如擬出售系爭土地，應得各
    承諾人同意始得處分或出售，及按原出資比例分配價款，是
    在原告與被告乙○○間，有隱名合夥關係（原告94年10月31
    日書狀，雖在對被告甲○○所主張之法律關係項下記載有隱
    名合夥關係，惟其內容仍主張就被告乙○○對被告甲○○所
    享信託利益有隱名合夥關係云云，且與前情主張不符，應係
    誤繕），而就系爭土地，在兩造間及被告2 人與陳楊柳間，
    有信託契約關係，並由被告2 人管理、處分。乙承諾書性質
    上則為不動產所有權持份移轉之約定，屬民法第760 條規定
    之法定要式契約，非屬借名協定之性質。詎被告未經原告同
    意，而就44、58地號土地，以買賣為原因關係，將所有權應
    有部分2 分之1 ，各移轉登記予訴外人丁○○、陳楊柳，惟
    出售所得價金並未依約交付原告，被告於信託關係存續期間
    ，將系爭土地轉為自有財產，已違反信託法第35條第1 項規
    定，應屬無效。而被告乙○○同時違反甲、乙承諾書之約定
    ，致信託目的無法完成，依據民法第708 條第3 款規定，已
    構成隱名合夥關係之終止。被告乙○○除應依乙承諾書約定
    ，將信託登記在其名下之44地號土地所有權應有部分4 分之
    1 移轉登記予原告外，另應向被告甲○○請求交還58、60、
    62、63地號土地所有權應有部分各4 分之1 ，並給付予原告
    ，惟被告甲○○擅自將土地所有權應有部分移轉登記予陳楊
    柳，並未分配所得價款，被告乙○○迄今未向被告甲○○終
    止或撤銷信託關係，顯有怠於行使權利並致原告權利受損，
    依據民法第242 條規定，原告得代位被告乙○○向被告甲○○請求，原告業已以本件訴訟書狀之送達，終止兩造及被告
    間之隱名合夥與信託契約關係。原告依據隱名合夥、信託契
    約法律關係及民法第242 條規定，自得請求被告乙○○將44
    地號土地所有權4 分之1 移轉登記予原告，另請求被告甲○○地將58、60、62、63地號土地所有權應有部分4 分之1 移
    轉登記予被告乙○○後，再由被告乙○○移轉登記予原告。
    被告及丁○○所為陳述與證詞不實，丁○○所稱投資資金來
    源、價金數額與土地面積不合，且有矛盾，亦均不符於經驗
    法則，為無可取云云，並聲明求為判決：(一)被告乙○○應將
    台北縣淡水鎮○○○段○里○○段44地號土地所有權應有部
    分4 分之1 移轉登記予原告。(二)被告甲○○應將台北縣淡水
    鎮○○○段○里○○段58、60、62、63地號土地所有權應有
    部分4 分之1 移轉登記予被告乙○○所有後，再由乙○○移
    轉登記予原告。
二、被告乙○○則以：系爭土地為被告2 人與訴外人陳楊柳所合
    資購買，被告乙○○出資比例為2 分之1 ，而被告乙○○出
    資購買44地號土地部分，則另與訴外人丁○○共同出資各2
    分之1 ，因被告乙○○具有自耕農身份，故以被告乙○○名
    義登記為所有權人，僅因丁○○不願具名，故曾借用其胞妹
    即原告名義簽立乙承諾書，實際出資人仍為丁○○，被告乙○○亦已於91年5 月22日將該地號土地所有權應有部分2 分
    之1 移轉登記予丁○○，原告執當時借名所簽立之承諾書為
    據，作為自己之財產主張，而對被告乙○○起訴請求，已無
    理由，此參照被告2 人與陳楊柳係以土地面積分配，而系爭
    土地總面積為5,699 平方公尺，44地號面積則為3,109 平方
    公尺，約為全部土地面積之百分之54，原告不知此種情形，
    以與本案無關之價金分析合理與否，更顯其主張不實。況當
    時被告乙○○與丁○○間合資購買土地，因丁○○無自耕農
    身份而信託登記之法律關係，係為迴避修正前土地法第30條
    規定之限制所為之消極信託，應屬無效，縱原告為契約當事
    人，亦不能請求移轉44地號土地所有權等語置辯。被告甲○○以：被告甲○○僅於67年1 月17日與訴外人陳楊柳及被告
    乙○○簽訂乙承諾書，約定共同出資購買系爭土地，被告甲○○與陳楊柳出資比例均4 分之1 ，被告乙○○則為2 分之
    1 ，所購得之44地號土地以被告乙○○名義登記，其餘土地
    則以被告甲○○名義登記，依據該承諾書約定，僅被告2 人
    及陳楊柳為契約當事人，要與原告無關，其依據乙承諾書約
    定而為請求，已屬無據。至甲承諾書所載不論是否屬實，其
    法律關係僅存在於原告與被告乙○○間，與被告甲○○無涉
    。原告雖稱甲承諾書係以乙承諾書為附件，但此在甲承諾書
    上並無記載，原告所稱純屬虛構不實，即認確有該附件之事
    實，因被告甲○○從未知悉甲承諾書之存在，亦非該契約之
    當事人，自不受拘束。而被告甲○○嗣後因法律變更，將附
    表所示58、60、62、63地號土地所有權應有部分2 分之1 移
    轉予陳楊柳，合於當初訂立乙承諾書之意旨，原告既非該承
    諾書之當事人，亦無權置喙，是原告之請求為無理由等語置
    辯。被告2 人並均聲明求為判決：原告之訴駁回。
三、經查：
  (一)如下事實為兩造所不爭執：
  1.被告2 人與陳楊柳曾於67年11月17日簽立乙承諾書，約明：
    3 人協議出資購買系爭土地所有權全部，由被告乙○○出資
    2 分之1 、被告甲○○與陳楊柳各4 分之1 ，因陳楊柳無自
    耕能力，故將其中44地號土地登記為被告乙○○所有，其餘
    4 筆土地則登記為被告甲○○所有，所需稅款與登記費用均
    按出資比例共同分擔，在取得土地時，由立書人各有使用收
    益之權如出資比例，將來如擬出售，應經立書人同意始得為
    之，並應按原出資比例分配價款等語。
  2.原告與被告乙○○於72年4 月6 日簽立甲承諾書，其上載明
    ：被告乙○○前與陳楊柳、被告甲○○及原告共同出資購買
    系爭土地所有權全部，出資比例各為4 分之1 ，因陳楊柳及
    原告無自耕能力，故將44地號土地信託登記為被告乙○○所
    有，其餘土地信託登記為被告甲○○所有，爾後如欲出售該
    等土地，應經各承諾人同意始得處分或出售，並按原出資比
    例分配價款等文字。
  3.被告乙○○於68年2 月14日登記為44地號土地之所有權人，
    被告甲○○亦於同日登記為58、60、62、63地號土地所有權
    人，其登記原因均為買賣。嗣於91年5 月22日，被告乙○○
    將44地號土地所有權應有部分2 分之1 移轉登記予丁○○，
    被告甲○○則分於同年8 月14日將58地號土地以買賣為原因
    ，及於同年9 月23日將60、62、63地號土地以贈與為原因，
    申辦所有權應有部分均2分之1移轉登記予陳楊柳。
  (二)上開兩造不爭執之事實，且有承諾書（本院士林簡易庭94士
    檢調字第108 號卷第13頁、第14頁）、土地登記謄本（同上
    卷第8 頁以下）、土地所有權狀（本院卷第16頁）、土地異
    動索引（同上卷第61頁以下）等在卷可按，均堪認為真實。
四、原告起訴主張依據信託登記契約及隱名合夥法律關係，並代
    位被告乙○○行使對被告甲○○之請求權，而訴請被告各辦
    理如聲明所示之土地所有權移轉登記被告則各以前開情詞置
    辯。是本件爭執要點闕在於原告與被告乙○○間有無隱名合
    夥及信託登記契約關係、被告間有無信託登記契約關係、原
    告得否請求被告移轉系爭土地所有權應有部分等項。本院之
    判斷如下：
  (一)原告未能舉證證明其與被告乙○○間有隱名合夥關係存在：
  1.按「當事人主張有利於己之事實者，就其事實有舉證之責任
    。」，民事訴訟法第277 條前段定有明文。是民事訴訟如係
    由原告主張權利者，應先由原告負舉證之責，若原告先不能
    舉證，以證實自己主張之事實為真實，則被告就其抗辯事實
    即令不能舉證，或其所舉證據尚有疵累，亦應駁回原告之請
    求（最高法院17年上字第917 號判例意旨參照）。又「稱隱
    名合夥者，謂當事人約定，一方對於他方所經營之事業出資
    ，而分受其營業所生之利益，及分擔其所生損失之契約。」
    ；「除依第六百八十六條之規定得聲明退夥外，隱名合夥契
    約，因左列事項之一而終止：一存續期限屆滿者。二當事人
    同意者。三目的事業已完成或不能完成者。四出名營業人死
    亡或受禁治產之宣告者。五出名營業人或隱名合夥人受破產
    之宣告者。六營業之廢止或轉讓者。」，民法第700 條、第
    708 條分別定有明文。是隱名合夥為民法債編所定之典型契
    約，當事人之一方主張與他方有隱名合夥關係存在，並已經
    依法終止者，自應由主張之一方，就有符於上開規定隱名合
    夥契約構成要件之事實負舉證之責。
  2.原告雖提出甲承諾書為證，且該承諾書上，載有兩造與陳楊
    柳4 人共同出資購地之文字記載，原告遂引據而起訴主張乃
    於被告2 人及陳楊柳購入系爭土地時，即與被告乙○○合夥
    出資，嗣後簽立甲承諾書確認並約明共同出資之事實云云。
    惟原告一方面主張甲承諾書乃嗣後為確認該合夥事實而簽訂
    ，另一方面又稱該書面為民法第760 條所定物權契約，而揆
    之該承諾書上載文義，又未有涉及物權移轉之約定，已顯示
    原告所為主張殊有矛盾，不能遽採。再細繹甲承諾書所載上
    開文義，乃載明由4 人共同出資購買土地云云，即使不論原
    告是否曾經被告甲○○及陳楊柳同意入夥而認屬實，亦屬原
    告與被告2 人及陳楊柳之直接合夥關係，不能據以認定原告
    與被告乙○○間有所謂隱名合夥關係存在，原告主張依該文
    書之文字足資肯認其主張，不得別為曲解云云，要非可據。
    再就原告所稱合夥關係成立之過程，經本院命具結後詢問原
    告本人據稱：我69年間將出售房地得款中之120 餘萬元陸續
    借予丁○○，丁○○同年亦購入房地一戶，嗣因丁○○無力
    償還，故要求被告乙○○將土地過給我，被告乙○○有同意
    ，土地我是最近才去看過等語（本院卷第98頁），即係出於
    其與丁○○間之債權債務關係而衍生，無起訴所稱自始與被
    告乙○○合夥出資購入土地之事實存在，難認其起訴主張屬
    實，更無從僅據甲承諾書所載上開文句，逕認為原告與被告
    乙○○間，有所稱之隱名合夥關係。
  3.原告不僅前後主張、陳述有如上矛盾，即就其到庭陳述所稱
    乃陸續借款予丁○○後，經被告乙○○同意將土地過戶予原
    告一節而論，所謂經被告乙○○同意將土地過戶予伊之合意
    ，亦非可認係成立隱名合夥及信託契約之合意。況此情復為
    被告所否認，另證人丁○○到庭陳證亦否認有此節事實，被
    告乙○○及丁○○並均陳稱乙承諾書之簽訂，實際上為渠2
    人合夥，不欲為丁○○配偶知悉，故而借名以原告名義簽立
    等語（本院卷第30頁、第136 頁）。揆之前開意旨，原告所
    舉甲承諾書之內容，既仍不足以證明主張信託關係存在，即
    應就所主張權利存在之事實更舉證據明之。原告就此雖提出
    登記謄本為證（本院卷第115 頁），其上登載原告確曾於69
    年5 月間出售名下房地一戶之事實，但原告縱有售屋得款，
    亦未必有貸款予丁○○之事實，而原告就交付借款之事實，
    又未能提出任何證據資為證明，已不能認為有據。況依原告
    所提出丁○○購買房地之登記謄本（本院卷第118 頁）顯示
    ，丁○○購屋登記取得房地所有權之時間，為68年10月27
    日，乃在原告出售房地得款之前，其以前稱兩人同年分別出
    售、購入房地云云，主張為借款事實之佐據，誠屬混淆穿鑿
    之詞，要不能據認為有所稱借款之事實存在。原告與丁○○
    間所稱借款事實，既不能認為存在，其以此據稱因丁○○欠
    款無力清償，而經丁○○要求後，被告乙○○同意云云，更
    為無憑。此外，原告並未盡一步舉證證明所主張之此部分事
    實存在，就所負舉證責任自有未盡，要已無從為有利於原告
    之認定。
  4.再隱名合夥契約關係，必以隱名合夥人對於一方所營事業出
    資而分受利益、損失為必要。本件縱認原告與被告乙○○間
    有隱名合夥關係存在，從原告自陳：迄至近日始曾前往瞭解
    土地所在，且系爭土地均遭廢耕等語（本院卷第98頁），而
    被告2 人亦稱：除購入時原有之茶樹外，幾無耕作使用，買
    進土地是希望將來可以出售等情（本院卷133 頁以下）觀之
    ，可知系爭土地購入之目的，實際上在於投資等待出售獲利
    ，此即為被告乙○○購地所營之事業，原告自陳對該事業入
    夥，則被告乙○○將土地出售予第三人，本符於該合夥目的
    事業，要無原告所稱因此致目的事業無法達成，而得依據民
    法第708 條第3 款規定終止合夥關係之事實存在，其據此主
    張以書狀送達為合夥關係終止之意思表示，不僅於法未合，
    且顯示原告就所稱合夥關係之實質內容如何並無瞭解，竟而
    主張與被告乙○○間有隱名合夥關係，殊屬無據。
  (二)原告不得依據信託法律關係對被告乙○○主張，亦不得代位
    被告乙○○對被告甲○○請求辦理所有權移轉登記：
  1.次按所謂信託，係指委任人將財產權移轉或為其他處分，使
    受託人依信託本旨，為受益人之利益或為特定之目的，管理
    或處分信託財產之關係，故信託關係，須基於委託人與受託
    人間合意訂立信託契約，方能發生。此為85年1 月26日信託
    法公佈施行前，實務上對於信託契約關係有無審認所採之準
    據。是信託法施行前，信託契約之成立，務須當事人間有成
    立信託契約之合意，而由信託人為受益人之利益或特定目的
    ，將所享有之財產權移轉予受任人或為其他處分，進而授予
    受任人超過經濟上目的之權利，許可受任人於經濟目的範圍
    內行使權利為契約之內容，且須對信託財產，依信託契約所
    定內容為積極之管理或處分，始堪肯認信託契約關係之存在
    ，並非將自己之財產，以他人名義登記時，當然即有信託關
    係存在。倘權利人僅以其購買之不動產，名義上登記於他人
    名下，該他人自始未負責管理、處分，而將該不動產之管理
    、使用、處分悉仍由權利人自行為之，即係側重於權利人與
    該他人間信任關係之純粹「借名登記」契約。而本件所涉無
    論係購入土地時或甲承諾書簽立時，均在信託法公佈施行之
    前，自應以此據為判斷原告主張信託登記契約法律關係是否
    存在之依據。
  2.原告雖主張其與被告乙○○及被告2 人與陳楊柳間，各有信
    託登記之法律關係存在云云。然查：原告所稱因共同出資購
    地，而與被告乙○○隱名合夥一節非屬可採，要如前述，則
    其另主張因隱名合夥關係，將購得土地信託登記在被告乙○○名下云云，即應認仍無可取，且原告雖引據甲、乙承諾書
    上「信託登記」之文字記載，並稱乙承諾書為甲承諾書之附
    件云云，資為其主張之主要論據，但姑且不論其主張與被告
    乙○○間有成立信託契約之合意及乙承諾書為甲承諾書附件
    等節，悉為被告所否認，並未據原告舉證證明，亦已難堪採
    信。即無論原告與被告乙○○合夥之原因關係是否存在，僅
    從甲承諾書所列載約定文字內容審之，雖載稱係原告與被告
    2 人及陳楊柳共同出資購地，而信託登記在被告名下云云，
    但又載明土地之處分或出售，非經承諾人同意不得為之等語
    ，而乙承諾書亦同載明如上情不爭執事實，即購入土地後，
    由被告2 人與陳楊柳各按出資比例使用、收益，出售應經全
    體同意方得為之等情，均顯立約之當時，並未約定授予為登
    記名義人之被告得管理或處分之權，亦非為出於特定經濟上
    目的，而將土地登記在被告名下，實僅係借名登記在被告名
    下，並藉以規避修正前土地法第30條第1 項之規定，自與上
    揭成立信託契約之要件未符，不能認為有原告所稱之信託契
    約關係存在，原告逕行主張被告有違反信託契約之行為，而
    得終止信託契約法律關係，並請求移轉系爭土地所有權云云
    ，洵屬無據。
  3.況縱認甲、乙承諾書之立書當事人間，確以成立信託契約關
    係之合意而締約，惟該行為乃出於規避修正前土地法第30條
    第1 項之強制禁止規定，而為之脫法行為，亦應屬無效，且
    無保護必要，原告援引該法律上無效之約定而為主張，仍無
    可取。至原告主張信託契約關係成立後均委由被告管理、處
    分，故非消極信託云云，不僅與另稱被告出售土地違反信託
    契約關係一節不謀，又與被告到庭所陳占有使用情形未合，
    此外未見原告舉證，即屬不能採信，亦無礙於上開判斷。
  (三)原告不得請求被告移轉系爭土地所有權應有部分：原告就主
    張與被告乙○○間有隱名合夥關係部分，未能舉證證明屬實
    ，所稱與被告乙○○間及被告與陳楊柳間有信託登記關係之
    主張，又不能認為可採，其更進而主張終止與被告乙○○間
    隱名合夥及信託登記關係後，代位被告乙○○對被告甲○○
    終止信託登記關係，而請求被告移轉所有權應有部分等節，
    即悉屬乏據，自無可採。
五、從而，原告主張依據隱名合夥、信託登記法律關係及民法第
    242 條規定，請求判決被告乙○○應將台北縣淡水鎮○○○
    段○里○○段44地號土地所有權應有部分4 分之1 移轉登記
    予原告，及被告甲○○應將台北縣淡水鎮○○○段○里○○
    段58、60、62、63地號土地所有權應有部分4 分之1 移轉登
    記予被告乙○○所有後，再由乙○○移轉登記予原告等項，
    均無理由，應予駁回。至兩造其餘攻擊、防禦方法及原告就
    證人、當事人無關於上開判斷基礎之證詞、陳述所為指摘，
    均無礙於本件之審斷，爰不一一贅述。
六、據上論結，原告之訴為無理由，依民事訴訟法第78條規定，
    判決如主文。
中　　華　　民　　國　　94　　年　　11　　月　　25　　日
                  民事第一庭  法  官  蕭錫証
以上正本證明與原本無異。
如對本判決上訴須於判決送達後20日內向本院提出上訴狀。
中　　華　　民　　國　　94　　年　　12　　月　　5 　　日
                              書記官  林令令
